臺灣嘉義地方法院刑事判決　　　　　　　 96年度簡上字第6號
上　訴　人
即　被　告　甲○○
上列上訴人因毀棄損壞案件，不服本院95年度嘉簡第1059號中華
民國95年11月30日第一審簡易判決處刑（聲請簡易判決處刑書案
號：臺灣嘉義地方法院檢察署95年度偵字第6498號），提起上訴
，本院管轄之第二審合議庭判決如下：
    主  文
原判決撤銷。
甲○○毀損他人之汽車鈑金，足以生損害於他人，處有期徒刑貳
月，如易科罰金，以銀元參佰元即新台幣玖佰元折算壹日。減為
有期徒刑壹月，如易科罰金，以銀元參佰元即新台幣玖佰元折算
壹日。鐵質畚箕壹支沒收。
    事  實
一、甲○○係乙○○之住處鄰居，於民國95年3月30日晚上11時
    30分許，因認乙○○平日在家養鳥、抽煙及將車號2W-1307
    號自用小客車停放在乙○○位於嘉義市東區王田里大同新村
    56號住宅圍牆外，造成其生活困擾心生不滿，竟基於毀損他
    人器物之犯意，持其所有鐵質畚箕朝乙○○車輛後行李箱蓋
    上側鈑金砸擊數下，致乙○○上開車輛，受有後行李箱蓋上
    側之烤漆掉落及鈑金凹陷之損壞，足以生損害於乙○○。
二、案經乙○○訴由嘉義市警察局第二分局報請臺灣嘉義地方法
    院檢察署檢察官偵查起訴，經本院以簡易判決處刑。
    理  由
一、證據能力部分：92年2月6日修正公布之刑事訴訟法第159條
    之1第1項規定：「被告以外之人於審判外向法官所為之陳述
    ，得為證據。」第2項規定：「被告以外之人於偵查中向檢
    察官所為之陳述，除顯有不可信之情況者外，得為證據。」
    依此等文義之形式解釋，似為被告以外之人於審判外向法官
    所為之陳述，均得為證據，於偵查中向檢察官所為之陳述，
    除顯有不可信之情況者外，亦得為證據；然92年2月6日修正
    公布之刑事訴訟法，為保障被告之反對詰問權，已採納英美
    之傳聞法則，而被告以外之人於審判外向法官所為之陳述及
    於偵查中向檢察官所為之陳述，其本質均屬傳聞證據，依傳
    聞法則，原均無證據能力，係因立法者以「被告以外之人於
    法官面前所為陳述」，係在任意陳述之信用性已受確定保障
    之情況下所為，而例外對「被告以外之人於法官面前所為陳
    述」賦予證據能力，另以刑事訴訟法規定檢察官代表國家偵
    查犯罪、實施公訴，依法有訊問被告、證人、鑑定人之權，
    且實務運作時，偵查中檢察官向被告以外之人所取得之陳述
    ，原則上均能遵守法律規定，不致違法取供，其可信性極高
    ，為兼顧理論與實務為由，而對「被告以外之人於偵查中向
    檢察官所為之陳述」，例外設定其具備非顯不可信之要件時
    ，得為證據；且被告之反對詰問權，又屬憲法第8條第1項規
    定「非由法院依法定程序不得審問處罰」之正當法律程序所
    保障之基本人權及第16條所保障之基本訴訟權，不容任意剝
    奪。【故上開所稱得為證據之被告以外之人於審判外向法官
    所為之陳述及於偵查中向檢察官所為之陳述，實質上應解釋
    為係指已經被告或其辯護人行使反對詰問權者而言】，如法
    官於審判外或檢察官於偵查中訊問被告以外之人之程序，未
    予被告或其辯護人行使反對詰問權之機會，除非該陳述人因
    死亡、或身心障礙致記憶喪失或無法陳述、或滯留國外或所
    在不明而無法傳喚或傳喚不到、或到庭後無正當理由拒絕陳
    述外，均應傳喚該陳述人到庭使被告或其辯護人有行使反對
    詰問權之機會，否則該審判外向法官所為陳述及偵查中向檢
    察官所為陳述，均不容許作為證據（最高法院94年台上字第
    3728號判決參照）。且如逕認偵查中之證述有證據能力，亦
    不免有侵蝕實質直接審理原則，使法官無法檢視洞悉證人證
    述時之態度證據，空洞化法官應直接接觸原始證據之要求，
    亦不免使被告無法親自檢視質疑證人證詞之真實性，顯無助
    於真實之發現。依此觀之，證人乙○○於95年9月27日、蔡
    明顯於95年10月19日偵查中所為之證述（見95年偵字第4698
    號卷第6-7、26-27頁），因未予被告詰問之機會，固難逕認
    有證據能力。惟因被告於本院審判期日，經本院當庭提示證
    人乙○○、蔡明顯之證詞，被告對於證人乙○○、蔡明顯於
    檢察官應訊時陳述之證據能力均未聲明異議，表示不同意作
    為證據使用，本院審酌該審判外供述證據製作當時之過程、
    內容、功能等情況，尚具備合法可信之適當性保障，並無違
    法取證，或證明力明顯過低之情，認前開審判外陳述合於刑
    事訴訟法第159條之5第2項規定，因而具備證據能力。
二、訊據被告甲○○否認上開毀損告訴人乙○○汽車鈑金之行為
    ，辯稱：我與告訴人比鄰而居，因告訴人抽煙、養鳥影響我
    的日常生活，我精神狀況不好，所以自身失去控制，不知道
    當時發生何事，事發後還被送往嘉義基督教醫院急診室就醫
    云云。然查：
(一)、據證人即告訴人乙○○於偵訊中證述：95年3月30日晚上11
    時30分左右，我將2W-1307號自小客車停在嘉義市東區王田
    里大同新村56號住處外面，當時我在住家3樓抽煙，聽到被
    告大吼大叫，並且拿畚箕毀損我的車子後行李箱鈑金等語（
    見偵卷第7頁）。
(二)、證人即到場處理之警員蔡明顯於偵訊中證稱：95年3月30日
    晚間我與兩位同事一起到場處理，被告精神狀況已經不太好
    ，正在大吼大叫，當時看到畚箕放在大同新村56號門前，告
    訴人自小客車後行李箱鈑金凹陷，因為被告精神狀況不好，
    我送他到嘉義基督教醫院，後來被告承認他拿畚箕毀損告訴
    人車子等語（見偵卷第26-27頁）。
(三)、又告訴人乙○○所有之前開車輛受有烤漆掉落及鈑金凹陷之
    損壞等情，有嘉義市警察局第二分局公園派出所95年3月30
    日晚上11時57分許之現場採證照片6張、嘉義市警察局受理
    各類案件紀錄表影本1紙及告訴人提供之車輛受損照片2張暨
    南都汽車股份有限公司（下稱南都公司）維修明細表、南都
    公司電子電腦統一發票各1紙在卷可參（見警卷第10頁、偵
    卷第11、30-33頁）。
(四)、本院請財團法人嘉義基督教醫院鑑定被告行為時之精神狀態
    ，該院以96年8月3日（96）嘉基醫字第1214號函附精神鑑定
    報告書認：「詹員（即被告）自小身心發展正常。魏氏智力
    測驗顯示…屬中下程度智商。心理測驗顯示其缺乏耐心、易
    怒、情緒不穩定，對問題缺乏周延之思考．．．長久以來謝
    員（即告訴人）平日在家養鳥及抽煙，詹員自述生活受到嚴
    重影響，變得易怒情緒不佳，常有失眠之情形。因與謝員之
    間的衝突一直未獲解決，詹員的情緒一直處於緊繃的狀態，
    終於於95年3月30日爆發開來。綜上所述，詹員之臨床診斷
    為強迫人格疾患及適應障礙。詹員自述不記得是否拿畚箕毀
    損謝員之車輛，但仍記得當天因情緒激動被押上車送往本院
    急診求治的情形，詹員之行為模式雖受其情緒影響，但衡諸
    詹員的個性及其與人相處之行為模式，詹員涉案時與鑑定時
    之精神狀態並非因精神疾病導致精神障礙或心智缺陷而欠缺
    或顯著減低依其辨識而為行為之能力。」等情，足認被告確
    能辨識其行為之違法性。自難認被告於案發時因精神障礙或
    其他心智缺陷，致不能辨識其行為違法或欠缺依其辨識而行
    為之能力，或該能力顯著降低之情形，自不符合刑法第19條
    第1、2項不罰或得減輕其刑之規定。
(五)、綜上所述，被告前開所辯，均屬事後卸責之詞，不足採信。
    本件事證明確，被告犯行堪予認定，應依法論科。
三、新舊法比較之說明：
(一)、被告行為後，95年6月14日修正公布，同年7月1日施行之刑
    法施行法第1條之1第1項、第2項前段增訂「中華民國94年1
    月7日刑法修正施行後，刑法分則編所定罰金之貨幣單位為
    新臺幣。94年1月7日刑法修正時，刑法分則編未修正之條文
    定有罰金者，自94年1月7日刑法修正施行後，就其所定數額
    提高為30倍。」等內容。而被告所犯之刑法第354條自72年6
    月26日（即罰金罰鍰提高標準條例修正公布日）迄今未修正
    ，其罰金法定刑為「5百元」，貨幣單位乃「銀元」，依罰
    金罰鍰提高標準條例第1條前段提高10倍，實為「銀元5千元
    」，依現行法規所定貨幣單位折算新台幣條例第2條折算為
    「新臺幣1萬5千元」。刑法施行法於95年7月1日施行後，所
    定罰金之貨幣單位為新臺幣，就其所定數額提高30倍，刑法
    第354條之罰金法定刑「5百元」，依該規定折算，亦為「新
    臺幣1萬5千元」。是刑法施行法前開條文修正後，刑法第
    354條「罪刑」並未變更。刑法施行法第1條之1第1項、第2
    項前段之法律效果乃將刑法分則罰金刑之貨幣單位從「銀元
    」轉換為「新臺幣」，係一貨幣單位準據法，修正意旨亦止
    於釐清吾國先前易生混淆之貨幣單位系統，與罪刑無涉，尚
    無刑法第2條第1項新舊法比較適用之問題，自應適用現行有
    效之法律。
(二)、刑法第354條之罪之法定本刑中關於罰金刑最低度部分，依
    修正後刑法第33條第5款規定為「新臺幣1千元以上，以百元
    計算之」，較舊法所定罰金最低度為「銀元1元以上」為重
    ，依刑法第2條第1項規定，以舊法為有利於被告。
(三)、易科罰金之折算標準，依修正前刑法第41條第1項前段、修
    正前罰金罰鍰提高標準條例第2條（現已刪除），以銀元3百
    元即新臺幣9百元折算1日，修正後提高為以新臺幣1千元、2
    千元或3千元折算1日，經比較新舊法，以行為時之舊法有利
    於被告。
(四)、綜其全部罪刑之結果而為比較後，以上均應適用行為時之規
    定。
四、論罪科刑：
(一)、核被告甲○○所為，係犯刑法第354條之毀損罪。
(二)、原審予以論科，固非無見；惟於原審判決後，中華民國九十
    六年罪犯減刑條例業於96年7月4日公布、於同年月7月16日
    施行，原審未及適用，尚有未洽。被告即上訴人上訴意旨辯
    稱：斯時因精神狀況不佳，完全不知發生何事云云，經本院
    送嘉義基督教醫院精神鑑定之結果，固無理由，惟原判決既
    有前揭可議之處，自屬無可維持，應由本院撤銷改判。
(三)、爰審酌被告僅因對告訴人長期積怨，竟損壞他人之物，迄今
    未賠償告訴人，及其犯罪動機、目的、手段、生活狀況、智
    識程度等一切情狀，量處與原審相同之刑，併諭知易科罰金
    之折算標準。未扣案之畚箕1把，為被告所有，供本件毀損
    犯行所用之物，不能證明業已滅失，爰依刑法第38條第1項
    第2款宣告沒收。
(四)、按犯罪在中華民國96年4月24日以前者，除本條例另有規定
    外，依下列規定減刑：一、死刑減為無期徒刑。二、無期徒
    刑減為有期徒刑20年。三、有期徒刑、拘役或罰金，減其刑
    或金額2分之1。中華民國九十六年罪犯減刑條例第2條第1項
    定有明文。本件被告上揭犯行係在96年4月24日以前所為，
    復無不得減刑之例外情形，合於減刑條件，爰併諭知減得之
    刑及易科罰金之折算標準。
據上論斷，應依刑事訴訟法第455條之1第1項、第3項、第369 條
第1項前段、第364條、第299條第1項前段，刑法第2條第1項前段
、第354條、第41條第1項前段（修正前）、第38條第1項第2款，
刑法施行法第1條之1第1項、第2項前段，中華民國九十六年罪犯
減刑條例第2條第1項第3款、第7條，罰金罰鍰提高標準條例第2
條（廢止前），判決如主文。
本案經檢察官陳慧玲到庭執行職務。
中　　華　　民　　國　　96　　年　　9 　　月　　4　　日
                  刑事第五庭  審判長法  官  林信旭
                                    法  官  張道周
                                    法  官　洪嘉蘭
以上正本證明與原本無異。
本件不得上訴。
中　　華　　民　　國　　96　　年　　9 　　月　　4　　日
                                　　書記官　吳明蓉
